【裁判字號】    97,家訴,50
【裁判日期】    980507
【裁判案由】    確認遺囑真正
【裁判全文】
臺灣桃園地方法院民事判決              97年度家訴字第50號
原      告  乙○○
訴訟代理人  王連科
被      告  行政院國軍退除役官兵輔導委員會桃園縣榮民服務
            處（即被繼承人王佐鑾遺產管理人）
法定代理人  張占奎
訴訟代理人  甲○○
上列當事人間請求確認遺囑有效事件，於民國98年4 月22日辯論
終結，本院判決如下：
    主      文
確認被繼承人王佐鑾於民國八十二年十月十一日書立之自書遺囑
有效。
原告其餘之訴駁回。
訴訟費用由被告負擔。
    事實及理由
一、按確認法律關係之訴，非原告有即受確認判決之法律上利益
    者，不得提起之。民事訴訟法第247 條第1 項前段定有明文
    。所謂即受確認判決之法律上利益，係指法律關係之存否不
    明確，原告主觀上認其在法律上之地位有不妥之狀態存在，
    且此種不妥之狀態，能以確認判決將之除去者而言（最高法
    院52年臺上字第1240號判例參照）。本件原告主張被繼承人
    王佐鑾先後於民國82年10月11日及85年1 月1 日書立自書遺
    囑，表明將其所有之遺產全部贈與原告，該自書遺囑已經發
    生效力乙節，為被告所否認，辯稱：系爭遺囑並不發生自書
    遺囑之效力等語，顯見原告就系爭遺囑效力之存否即有主觀
    之不明確，足致原告主張系爭遺囑有效之法律上地位有受侵
    害之危險，而此危險，於本院認原告之主張為有理由時，並
    得以確認判決加以除去，揆諸前揭說明，原告自有即受本件
    確認判決之法律上利益，是原告得提起本件確認系爭遺囑有
    效之訴。
二、原告主張被繼承人王佐鑾於民國71年10月14日經本院公證處
    認證遺囑，表明其因家人淪陷大陸隻身在台，如有不測病故
    ，願將其所有存款及坐落桃園縣八德市○○段951-37、957-
    136 地號土地（以下分別稱系爭951-37地號土地、957-136
    地號土地），與其上未辦保存登記建物即門牌號碼桃園縣八
    德市○○里○○街54巷2 號房屋（下稱系爭房屋），皆交與
    原告及趙素鳳名下處理，並先後於82年10月11日及85年1 月
    1 日再次確認。原告為被繼承人王佐鑾之義女，被繼承人王
    佐鑾不幸於95年2 月25日死亡，是其於82年10月11日及85年
    1 月1 日所書立之自書遺囑已經發生效力，被告為被繼承人
    王佐鑾之遺產管理人，自應依系爭遺囑內容將被繼承人王佐
    鑾之全部遺產交付原告。又系爭951-37地號土地及系爭房屋
    分別被桃園縣政府徵收，被告已領取系爭房屋補償費新台幣
    （以下除另標明為其他幣別外，均同）532,462 元，系爭95
    1-37地號土地之徵收補償費1,921,920 元則尚未發給被告，
    另被繼承人王佐鑾尚遺有現金存款3,657,705 元、美金2,70
    0 元及人民幣500.6 元。再者被繼承人王佐鑾在大陸之父母
    及妹妹王夢蘭均早於被繼承人王佐鑾之前亡故，故其並無繼
    承人等語，並聲明：確認被繼承人王佐鑾於82年10月11日及
    85年1 月1 日書立之自書遺囑有效。
三、被告則以被繼承人王佐鑾之系爭公證遺囑真正，但其於82年
    10月11日及85年1 月1 日再次確認之遺囑，並不符合自書遺
    囑之要件，應屬無效。又被繼承人王佐鑾尚有大陸地區之繼
    承人已經向本院以98年度聲繼字第16號聲明繼承，並經准予
    備查在案，原告接受被繼承人王佐鑾之遺產會侵害其繼承人
    之特留分，被告交付予原告之遺產應扣除被繼承人王佐鑾之
    繼承人之特留分。另被繼承人王佐鑾之遺產扣除相關必要費
    用後，尚有存款3,657,705 元、美金2,700 元、人民幣500.
    6 元及系爭土地2 筆與系爭房屋，均由被告管理，而系爭房
    屋及951-37地號土地均經被桃園縣政府徵收，系爭房屋亦已
    拆除，被告已領取系爭房屋之補償費、救濟金、計表遷移費
    、農漁牧補償費等共532,462 元，系爭951-37地號土地之補
    償費1,921,920 元則尚未發放，再扣除被告管理系爭房屋開
    鎖、換鎖及建物書狀登記補發、申請土地登記謄本等費用共
    5,820 元，被繼承人王佐鑾之現金結存尚有4,184,347 元、
    美金2,700 元及人民幣500.6 元等語資為抗辯。並聲明：駁
    回原告之訴。
四、兩造不爭執之事實：
（一）被繼承人王佐鑾於71年10月14日書立公證遺囑，表示將坐
      落八德鄉瑞德村19鄰公館6-19號土地及房屋（地號八塊段
      951-37號，即現今門牌號碼桃園縣八德市○○里○○鄰○○
      街54巷2 號房屋及其坐落之系爭951-37、951-136 地號土
      地）、大溪郵局定期存款10萬元及台銀桃園分行定期存款
      2 萬元贈與原告。並有原告提出之土地登記謄本2 件、本
      院公證處認證書、遺囑、桃園縣政府地方稅務局房屋稅籍
      證明書各1 件為證。
（二）被繼承人王佐鑾於95年2 月25日死亡，遺有系爭951-37、
      951-136 地號土地所有權全部及其上系爭房屋所有權全部
      ，系爭951-37地號土地及系爭房屋經桃園縣政府徵收，分
      別可領取土地補償費1,921,920 元及地上物拆遷補償共53
      2,462 元，被繼承人王佐鑾另遺有存款3,657,705 元及美
      金2,700 元、人民幣500.6 元，扣除被告就系爭房屋開換
      鎖及建物登記謄本補發等費用支出共5,820 元，現尚有遺
      產即系爭951-136 地號土地所有權全部、存款4,184,347
      元、美金2,700 元、人民幣500.6 元及系爭951-37地號土
      地補償費1,921,920 元。並有原告提出之土地登記謄本2
      件、王佐鑾戶籍謄本、桃園縣政府地方稅務局房屋稅籍證
      明書、桃園縣八德區段徵收開發案土地所有權人地價補償
      費歸戶清冊、桃園縣八德區段徵收開發案補償費歸戶清冊
      各1 件；及被告提出之遺產收支查詢作業、桃園縣政府函
      、桃園縣八德區段徵收開發案土地所有權人地價補償費歸
      戶清冊、桃園縣八德區段徵收開發案補償費歸戶清冊、自
      行收納款項統一收據、各1 件、土地登記謄本2 件為證。
（三）被繼承人王佐鑾於系爭公證遺囑後面，另於82年10月11日
      、85年1 月1 日另外自書遺囑，分別表明：「所有存款及
      房屋（有效所有權）皆交與乙○○、趙素鳳名下處理、桃
      園縣八德鄉○○路○段1420巷（豐德街）54弄（巷）2 號
      （現在戶籍）」、「本人願經乙○○同意，將房屋交其妹
      趙素鳳住用（即過戶）」等語。並有原告提出之本院公證
      處認證書、遺囑各1 件為證，且經本院依職權囑託法務部
      調查局鑑定上開自書遺囑是否係被繼承人王佐鑾所做成，
      亦認為：系爭自書遺囑之筆跡（即甲類筆跡）與送鑑定參
      考之參考筆跡（即乙類筆跡）筆畫特徵相同；另系爭自書
      遺囑上之「王佐鑾」印文與送鑑參考之「王佐鑾」印文經
      重疊比對，其形體大致能重疊吻合等語，亦有法務部調查
      局97年9 月19日調科貳字第09700385750 號函檢送之鑑定
      書1 件在卷足憑。
五、按自書遺囑者，應自書遺囑全文，記明年、月、日，並親自
    簽名。如有增減、塗改，應註明增減、塗改之處所及字數，
    另行簽名。民法第1190條定有明文。是遺囑應依法定方式為
    之，自書遺囑，依民法第1190條之規定，應自書遺囑全文，
    記明年月日，並親自簽名。其非依此方式為之者，不生效力
    。亦有最高法院28年上字第2293號判例意旨可資參照。又遺
    囑，自遺囑人死亡時，發生效力。亦為民法第1199條所明定
    。
六、原告又主張被繼承人王佐鑾於82年10月11日及85年1 月1 日
    之自書遺囑均屬有效等情，則為被告所否認，辯稱：系爭遺
    囑不符合自書遺囑之要件，應屬無效云云。惟查：
（一）被繼承人王佐鑾於82年10月11日之自書遺囑中表明：「所
      有存款及房屋（有效所有權）皆交與乙○○、趙素鳳名下
      處理、桃園縣八德鄉○○路○段1420巷（豐德街）54弄（
      巷）2 號（現在戶籍）」等語，被繼承人王佐鑾並於該自
      書遺囑中簽名，其簽名旁邊亦蓋有「王佐鑾」之印文乙節
      ，有原告提出之遺囑1 件在卷可稽，且為被告所不爭執，
      而此部分之遺囑經法務部調查局鑑定結果亦與被繼承人王
      佐鑾書寫之筆跡筆畫特徵相同，足見確係被繼承人王佐鑾
      親自書立之自書遺囑無誤，經核此部分之自書遺囑既經被
      繼承人王佐鑾自書遺囑全文，記明年、月、日並親自簽名
      ，參照前開民法第1190條規定及最高法院判例之見解，堪
      認被繼承人王佐鑾於82年10月11日所書立之遺囑符合民法
      第1190條規定之自書遺囑之要件，自屬有效，被告空言否
      認被繼承人王佐鑾此部分自書遺囑之效力云云，要無可採
      ，堪信原告此部分之主張為真實。
（二）再查被繼承人王佐鑾於85年1 月1 日另外自書遺囑，表明
      ：「本人願經乙○○同意，將房屋交其妹趙素鳳住用（即
      過戶）」等語，惟被繼承人王佐鑾此部分之自書遺囑僅蓋
      用「王佐鑾」之印文，並未親自簽名等情，亦有原告提出
      之遺囑1 件附卷足參，參照首開民法第1190條規定及最高
      法院判例之見解，自不發生自書遺囑之效力，被告抗辯被
      繼承人王佐鑾此部分之遺囑不符合自書遺囑之要件而為無
      效乙節，要屬有據，原告主張被繼承人王佐鑾此部分之自
      書遺囑亦有效力云云，則無可採。
（三）綜上所述，被繼承人王佐鑾於82年10月11日之自書遺囑中
      表明：「所有存款及房屋（有效所有權）皆交與乙○○、
      趙素鳳名下處理、桃園縣八德鄉○○路○段1420巷（豐德
      街）54弄（巷）2 號（現在戶籍）」等語，符合自書遺囑
      之要件而屬有效；其另於85年1 月1 日自書之遺囑，則不
      符合自書遺囑之要件而無效。從而原告訴請確認被繼承人
      王佐鑾於82年10月11日書立之自書遺囑有效，為有理由，
      應予准許，原告另請求確認被繼承人王佐鑾於85年1 月1
      日書立之自書遺囑有效部分，則無理由，不應准許。
七、末按前後遺囑有相抵觸者，其抵觸之部分，前遺囑視為撤回
    。民法第1220條亦有明文。經查被繼承人王佐鑾於71年10月
    14日書立系爭公證遺囑後，既再於85年10月11日書立前開自
    書遺囑，則被繼承人王佐鑾之系爭公證遺囑與系爭自書遺囑
    相抵觸部分即視為撤回。又查被繼承人王佐鑾於系爭公證遺
    囑，表示將系爭房屋及系爭951-37、951-136 地號土地、大
    溪郵局定期存款10萬元及台銀桃園分行定期存款2 萬元贈與
    原告，另於系爭自書遺囑表明：「所有存款及房屋（有效所
    有權）皆交與乙○○、趙素鳳名下處理、桃園縣八德鄉○○
    路○段1420巷（豐德街）54弄（巷）2 號（現在戶籍）」等
    語，可知被繼承人王佐鑾就系爭房屋及其所有大溪郵局定期
    存款10萬元與台銀桃園分行定期存款2 萬元贈與原告之遺囑
    內容，已經視為撤回而變更為其所有存款及系爭房屋應贈與
    原告及趙素鳳，並非僅贈與原告而已，原告主張被繼承人王
    佐鑾之所有存款及系爭房屋應認為係贈與原告云云，尚無可
    採。再查被繼承人王佐鑾既將其所有遺產分別贈與原告及趙
    素鳳，足見其遺囑所為之遺贈必將侵害被繼承人王佐鑾之繼
    承人之特留分，依民法第1125條規定，其繼承人得就其應得
    之特留分之數由遺贈財產扣減之，是被告自得於被繼承人王
    佐鑾之繼承人請求繼承時，扣減該繼承人應得之特留分，再
    將其餘無爭執之遺產，分別依系爭公證遺囑及自書遺囑之遺
    贈內容，將系爭951-37、951-136 地號土地之徵收補償費或
    所有權全部交付原告，另將系爭房屋之全部徵收補償費及所
    有存款扣除其繼承人特留分數額後之差額，全數交給原告及
    趙素鳳，以完成被告之遺產管理人職責，附此說明。
八、本件事證已臻明確，兩造其餘攻擊防禦方法及主張，均核與
    判決結果不生影響，爰不一一論述。
據上論結，本件原告之訴為一部有理由，一部無理由，依民事訴
訟法第79條，判決如主文。
中    華    民    國    98    年    5     月    7     日
                  家事法庭法  官  林雯娟
以上正本係照原本作成。
如對本判決上訴，須於判決送達後20日內向本院提出上訴狀。
中    華    民    國    98    年    5     月    7     日
                          書記官  楊慧伶


司法院資訊處製作；財團法人民間司法改革基金會備份。
